臺灣士林地方法院刑事判決
110年度易字第500號
公  訴  人  臺灣士林地方檢察署檢察官
被      告  王橞瀴



選任辯護人  陳達德律師
上列被告因侵占等案件，經檢察官提起公訴（109年度偵字第158
29號）及移送併辦（110年度偵字第17188號），本院判決如下：
    主    文
王橞瀴犯行使偽造私文書罪，處有期徒刑貳年。
扣案之借款備忘錄壹紙沒收；未扣案之犯罪所得新臺幣陸仟萬元
、人民幣肆佰零伍萬元，均沒收，於全部或一部不能沒收或不宜
執行沒收時，追徵其價額。
    事    實
一、緣林均煜因在大陸經商急需資金周轉，於民國108年11、12
    月間，經由其胞姊林紅琪之友人王橞瀴介紹，尋得蔣東濬同
    意借款新臺幣(以下金額未載幣別者，均為新臺幣)1億2千萬
    元，雙方於同年12月30日簽訂借款契約書，約定6千萬元匯
    入林均煜所有之合作金庫銀行（下簡稱：合庫銀行）羅東分
    行帳戶(帳號058-07XXXX3576號，下稱：合庫銀行帳戶)，另
    6千萬元經換算匯率後以等值之人民幣1,405萬元匯入林均煜
    指定之中國大陸境內帳戶（其中人民幣405萬元匯入林紅琪
    之帳戶，實際給付方式與借款契約書第2條所載借款交付不
    盡相同），借款期間為1年、每月利息366,667元，林均煜則
    提供其所有之宜蘭縣羅東鎮之土地、建物設定最高限額抵押
    權，並簽發1億4千4百萬元之本票1紙予蔣東濬作為上開借款
    之擔保。又因蔣東濬要求林均煜於簽約當日須將每月應付之
    利息366,667元預先簽發同面額之支票12紙交付蔣東濬，然
    因林均煜在臺灣無申請支票，且翌日即要出國，一時無法向
    林紅琪借用支票，嗣在場之王橞瀴表示願意商借支票，經林
    均煜同意後，由王橞瀴開立面額均為366,667元之支票12紙
    ，林均煜則在上開支票背書後交付蔣東濬。再蔣東濬因部分
    借款6千萬元（即人民幣1,405萬元）係匯至林均煜指定之大
    陸地區銀行帳戶，蔣東濬為免日後爭議，要求需在林均煜上
    開合庫銀行帳戶製作1億2千萬元之借款流向，但因林均煜翌
    日即將出國，便將其所有合庫銀行帳戶存摺、印鑑章及本人
    已簽名之空白取款憑條約10張交予王橞瀴，委託王橞瀴代為
    製作借款金流。詎王橞瀴取得林均煜交付上開帳戶之存摺、
    印鑑章、已簽名之取款憑條等物後，明知林均煜交付上開帳
    戶存摺、印鑑章及已簽名之取款憑條，僅是受林均煜之託代
    為辦理上開借款金流之用，竟因己身有資金之需求，意圖為
    自己不法之所有，基於行使偽造私文書、詐欺取財之犯意，
    逾越林均煜上開授權，接續為下列行為：
  ㈠蔣東濬依約於109年1月3日匯款7千萬元（其中1千萬元是供王
    橞瀴製作借款金流5千萬元後，再匯還蔣東濬）至林均煜合
    庫銀行帳戶後，王橞瀴旋於當日11時31分許，前往臺北市○○
    區○○路0段00號合庫銀行大同分行，在林均煜已簽名之取款
    憑條上盜蓋其保管之林均煜印鑑章，並在取款憑條上填寫6
    千萬元後，持向合作金庫大同分行承辦人員行使，致承辦人
    員誤認王橞瀴係取得林均煜之授權領款，將上開款項轉存入
    王橞瀴所有之合庫銀行帳戶(帳號043-07XXXX8093號)，足生
    損害於林均煜及合庫銀行對於存戶帳戶交易管理之正確性，
    王橞瀴並因此詐得6千萬元。
  ㈡王橞瀴得知蔣東濬在同日將人民幣405萬元匯入林紅琪在大陸
    地區之銀行帳戶，竟接續上開詐欺取財之犯意，利用林紅琪
    不知借款細節之情，於同日12時18分許起陸續以通訊軟體「
    WE CHAT」向林紅琪佯稱：人民幣405萬元部分，因蔣東濬需
    作帳以符合新臺幣之借款等不實訊息，致林紅琪陷於錯誤，
    依王橞瀴之指示於附表所示時間，將款項匯入王橞瀴所指之
    帳戶（匯款時間、金額及匯入之帳戶均詳附表所示），以此
    方式合計詐得人民幣405萬元。
　㈢王橞瀴為掩飾上開犯行，承上開偽造私文書之犯意，於108年
    12月30日後之不詳時日，在不詳處所，以林均煜之名義偽造
    借款備忘錄1紙，盜蓋林均煜之印章於其上，藉此表示林均
    煜同意借款6千萬元予王橞瀴之意思表示，並於110年1月14
    日10時44分許，在臺灣士林地方檢察署第202偵查庭檢察官
    訊問時，將上開不實之借款備忘錄提出予檢察官而行使之，
    致生損害於林均煜。　
二、案經林均煜訴由臺北市政府警察局大同分局報請臺灣士林地
    方檢察署檢察官偵查起訴及移送併辦。
　　理    由
一、按被告以外之人於審判外之言詞或書面陳述，除法律有規定
    者外，不得作為證據；又被告以外之人於審判外之陳述，雖
    不符合刑事訴訟法第159條之1至第159條之4之規定，而經當
    事人於審判程序同意作為證據，法院審酌該言詞陳述或書面
    陳述作成時之情況，認為適當者，亦得為證據，而當事人、
    代理人或辯護人於法院調查證據時，知有上開不得為證據之
    情形，而未於言詞辯論終結前聲明異議者，視為有前項之同
    意，刑事訴訟法第159條第1項及第159條之5分別定有明文。
    本判決後述所引之各項證據，其屬傳聞證據之部分，檢察官
    、被告王橞瀴與其辯護人於本院準備程序時均表示無意見（
    本院易卷第49頁），且渠等於言詞辯論終結前，對於該等證
    據之證據能力均未再爭執，本院審酌該等證據資料製作時之
    情況，尚無違法不當或證明力明顯過低之瑕疵，與本案待證
    事實復俱有關聯性，認以之作為本案證據應屬適當，揆諸前
    開規定，該等證據具有證據能力。至其餘本案認定犯罪事實
    之非供述證據，均與本案事實具有關聯性，並無事證足認有
    違背法定程序或經偽造、變造等情事，且經本院依法踐行調
    查程序，檢察官、被告、辯護人對於上開證據之證據能力均
    未爭執，依刑事訴訟法第158條之4之反面解釋，亦均有證據
    能力。
二、訊據被告上情，對於事實欄所載介紹告訴人林均煜向蔣東濬
    借款1億2千萬元，持有告訴人所有之合庫銀行帳戶存摺、印
    鑑章、告訴人已簽名之空白取款憑條約10張左右，以及在事
    實一、㈠所示時間，前往臺北市○○區○○路0段00號合庫銀行大
    同分行，在告訴人已簽名之取款憑條上使用告訴人印章，並
    在取款憑條上填寫6千萬元後，持向合作金庫大同分行承辦
    人員行使，將6千萬元轉存入其所有之合庫銀行帳戶(帳號04
    3-07XXXX8093號)；事實一、㈡所載時間，以通訊軟體「WE C
    HAT」和林紅琪聯繫，要求林紅琪將人民幣405萬元匯入其指
    定之大陸地區銀行帳戶；以及事實一、㈢所示，於110年1月1
    4日10時44分許，在臺灣士林地方檢察署第202偵查庭檢察官
    訊問時，將借款備忘錄出示予檢察官等節予以肯認，惟矢口
    否認有何侵占、詐欺取財或行使偽造私文書之犯行。辯稱：
    上開6千萬元，人民幣405萬元都是我跟告訴人、林紅琪的借
    款，我沒有盜領告訴人的存款，借款備忘錄也是林紅琪要我
    簽的，我沒有偽造不實之借款備忘錄等詞；辯護人則為被告
    辯稱：被告經營方富服飾有限公司、方悅服飾有限公司，代
    工臺灣多家服飾品牌，林紅琪過去曾在大陸開設針織廠，當
    時因委請林紅琪代工而認識，為相識近30年之朋友，雙方亦
    經常有金錢調度；108年間，林紅琪稱告訴人有資金需求，
    請被告幫忙向銀行詢問貸款，當時因被告自身亦有資金需求
    ，遂向渠等表示若告訴人貸得款項，希望可借款予被告，告
    訴人亦同意，被告便向友人蔣東濬詢問是否願意借款，蔣東
    濬亦表示願意，惟蔣東濬要求以支票作為清償本金及利息之
    方式，因告訴人在臺灣無支票可以使用，而被告有支票，且
    告訴人原本便答應貸得款項後，部分借予被告使用，於是告
    訴人與被告達成協議，待蔣東濬撥款後，告訴人將6千萬元
    、人民幣405萬元借予被告，但被告需開立清償予蔣東濬本
    金及利息之支票共計13紙，另外，被告需支付年利率5.5%之
    利息，並且協助處理帳務，又如告訴人需要款項時，被告要
    負責處理款項，告訴人遂將合庫銀行帳戶存摺、印鑑章及已
    簽名之取款憑條交予被告，故在蔣東濬匯款後，被告即於10
    9年1月3日自告訴人之合庫銀行帳戶領取6千萬元，並通知林
    紅琪將轉入其大陸銀行帳戶之人民幣405萬元匯至被告指定
    之帳戶。嗣後，雙方均如同往昔，告訴人、林紅琪亦有至被
    告之公司走動、聊天，林紅琪曾在與被告聊天時，提到要被
    告寫張借款證明，被告便製作借款備忘錄並用印，待林紅琪
    返台時交付之，另告訴人與蔣東濬借款之利息(109年2月、3
    月、4月) ，被告亦自其公司匯至銀行支票存戶，以支付票
    款，均無異狀。本件僅有告訴人之指述，而證人林紅琪於大
    陸經商數十年，對於兩岸商業具有高度之認識，關於匯兌、
    作帳亦應知之甚詳，豈可能只因聽信被告之指示，便將高額
    之款項，盡數匯入他人帳戶，其所為證述，顯與常情相違，
    且本案並無其他補強證據證明確與事實相符，得採為被告論
    罪科刑之基礎，故此部分實無從僅以證人林紅琪之證述，即
    認被告具侵占、詐欺取財、行使偽造私文書之主、客觀構成
    要件，而論以該罪。實則本案係被告於109年4月間因經營公
    司不善，發生跳票，林紅琪知情後，便前來將告訴人之合庫
    銀行帳戶存摺、印鑑章收回，告訴人明知雙方間存在借貸關
    係，為免被告無力清償借款，因而提起本件告訴。綜上所述
    ，被告實無涉犯刑法之侵占、詐欺取財、行使偽造私文書等
    罪，主觀上亦不具有故意，爰請鈞院諭知無罪之判決等詞置
    辯。
三、經查：
　㈠被告介紹告訴人向蔣東濬借款1億2千萬元，其亦持有告訴人
    合庫銀行帳戶存摺、印鑑章、告訴人已簽名之空白取款憑條
    約10張，以及事實一、㈠所示時間，前往臺北市○○區○○路0段
    00號合庫銀行大同分行，在告訴人已簽名之取款憑條上使用
    告訴人印章，並在取款憑條上填寫6千萬元之金額後，持向
    合作金庫大同分行承辦人員行使，銀行承辦人員將6千萬元
    轉入被告所有之合庫銀行帳戶(帳號043-07XXXX8093號)；事
    實一、㈡所載時間，以通訊軟體「WE CHAT」和林紅琪聯繫，
    要求林紅琪將人民幣405萬元匯入其指定之大陸地區銀行帳
    戶；以及事實一、㈢所示，於110年1月14日10時44分許，在
    臺灣士林地方檢察署第202偵查庭檢察官訊問時，將借款備
    忘錄出示予檢察官等情，業據證人即告訴人、證人蔣東濬於
    偵查時證述明確，並有借款契約書（偵卷第109至121頁）、
    本票（偵卷第123頁）在卷可憑，並有下列證據可佐：
　⑴事實一、㈠部分，有合庫銀行大同分行109年8月27日合金大同
    字第1090002779B號函檢附告訴人開戶綜合申請書、歷史交
    易明細查詢結果（偵卷第5至13頁）、合庫銀行存摺封面及
    內頁明細（他卷第19、21頁）、合庫銀行取款憑條（同上他
    卷第25頁）、合庫銀行存款憑條（他卷第27頁）在卷可參。
  ⑵事實一、㈡部分，則據證人林紅琪於偵查時證述在卷，並有卷
    附通訊軟體「WE CHAT」對話截圖（他卷第61至71頁）、網
    路銀行交易紀錄截圖（他卷第73至101頁）可憑。
　⑶事實一、㈢部分，則有臺灣士林地方檢察署110年1月14日訊問
    筆錄（偵卷第183頁）附卷可證，暨扣案之借款備忘錄影本1
    紙（偵卷第241、249頁）可憑。
　⑷上開客觀事實亦為被告、辯護人均肯認在案（本院易卷第168
    、169頁），自堪認定。　
  ㈡被告雖以前詞置辯，惟查：
  ⑴有關被告主張係告訴人借款一節，業據證人即告訴人於偵查
    時自始否認借款在案（偵卷第181、351頁）；而有關人民幣
    405萬元部分，則據證人林紅琪於偵查時證稱：因為告訴人
    投資我的工廠，我欠缺資金，告訴人也欠資金，一開始是我
    跟被告說她對銀行比較熟，希望被告可以介紹，後來被告跟
    告訴人聯繫，而且我人在大陸，所以我沒有介入，地也不是
    我的，錢也不是我要借款，是告訴人、被告自己去談，…在1
    09年1月初，被告跟我說是跟蔣東濬借錢，我們需要人民幣
    ，如果要拿錢（人民幣）要做金流，所以錢匯款到我帳戶後
    ，再依照被告指示匯款到她指定帳戶，後來我就照做，1月3
    日我人在大陸，我們就缺錢怎麼會同意借錢（偵卷第349頁
    ）等詞明確，此部分亦與證人即告訴人於偵查時證稱：當時
    林紅琪跟我說是被告要依照她指示匯款到其他中國大陸的帳
    戶，是要做金流的問題，因為臺幣的部分要湊到1千萬元來
    進出，但不夠，所以才要從大陸匯款人民幣405萬元回來，
    這部分是我詢問林紅琪怎麼會匯款到被告指定的大陸帳戶，
    林紅琪說是被告指示她這樣做的，當時林紅琪也不清楚，只
    是說被告要做金流，人民幣405萬元匯到被告指定帳戶後就
    不見蹤影等詞（偵卷第309、311頁）相符，堪認證人即告訴
    人、證人林紅琪上開證述內容可信。
　⑵又告訴人與其家族於108年、109年間有資金需求，亦有借款
    協議等為憑（偵卷第209至235頁），顯見告訴人、林紅琪斯
    時確有資金需求，且金額甚鉅，告訴人既需錢周轉，則告訴
    人顯無多餘資金可借給被告。又借貸多為有償，債務人在借
    貸期間需給付利息，是為避免借貸期間因為貸款金額過高無
    法負擔利息，當會衡量己身資金之需求。而本案告訴人借貸
    之金額高達1億2千萬元，除要提供自己土地設定予蔣東濬外
    ，告訴人還簽發1億4千4百萬元之本票予蔣東濬，每月給付
    之利息亦要366,667元，顯然是不小之金額，是告訴人在借
    款之初應已評估過自己之資金需求，才會向蔣東濬借款上開
    款項；蓋倘如被告所述，告訴人有將近過半金額暫不使用，
    告訴人當時僅需向蔣東濬借貸約5千萬元即可，告訴人此舉
    不僅可減少每月過半之利息負擔，亦可避免其土地設定過高
    之抵押權而無殘值，導致其日後無法再以上開土地向他人借
    貸，更不需要簽發面額1億4千4百萬元之本票，且告訴人日
    後若再有資金之需求，其以上開土地為擔保再向蔣東濬續借
    ，應無任何窒礙之處，告訴人實無須一次借貸超過其需周轉
    資金之必要，是被告辯稱係因告訴人借款後暫不急用，始同
    意借款云云，顯有悖常情。
　⑶再告訴人向蔣東濬借款須提供土地設定抵押、簽發本票及支
    付利息，而被告則可在無任何擔保下向告訴人借款高達6千
    萬元、人民幣405萬元，這豈非變相成為告訴人幫被告借貸
    ，然告訴人與被告並不熟識，亦為被告於偵查時所自陳（偵
    卷第239頁），衡情告訴人與被告既不熟識，告訴人當無免
    費提供自己所有之土地、簽發本票幫被告借款之理，益徵被
    告上開所辯非真。
　⑷被告雖以上開借款6千萬元部分，告訴人向其收取每月5.5%之
    利息，告訴人藉此賺取利息差價云云，然此為告訴人所否認
    在案，且觀諸被告提出之借款備忘錄（偵卷第249頁），暫
    不論其內容真假，但觀其內容僅提及被告向告訴人借款6千
    萬元，及日後告訴人合庫銀行帳戶與被告帳戶內之款項進出
    均為借貸關係等字，內容極為簡單，對於被告主張告訴人向
    其收取利息5.5%卻隻字未提，若真如被告所述，其在告訴人
    向蔣東濬借款時即商得告訴人之同意借款，上開借款備忘錄
    焉會無任何利息之記載，益徵被告上開辯詞，純屬事後推諉
    之詞，不足信採。
　⑸被告於偵查時僅稱向告訴人借款6千萬元（偵卷第273頁），
    至於人民幣405萬元部分則係向林紅琪借貸（偵卷第307、31
    1、313、337頁）；於本院準備程序時卻改稱上開6千萬元與
    人民幣405萬元均是在告訴人向蔣東濬借款前即商得告訴人
    同意借貸，有卷附刑事辯護狀（本院易卷第55頁）可參。被
    告就人民幣405萬元是跟告訴人或林紅琪借款一節前後供述
    不一；況倘真如被告所稱，上開6千萬元、人民幣405萬元均
    是告訴人在向蔣東濬借款前即取得告訴人同意，為何被告在
    偵查時均未主動提及人民幣405萬元部分亦係向告訴人借貸
    ，反辯稱係跟林紅琪借貸，且被告提出之借款備忘錄內容僅
    提及6千萬元，亦未提到人民幣405萬元部分，顯不合理。
　⑹被告自陳向告訴人借款6千萬元須給付年息5.5%，每個月要給
    付告訴人利息為275,000元，扣除其幫告訴人代墊之利息366
    ,667元，主張告訴人每月還積欠其91,667元，有偵訊筆錄（
    偵卷第95頁）、刑事答辯暨聲請調查證據狀、被告製作之利
    息表（偵卷第128、129、177頁）可參。然承前所述，被告
    既向告訴人借款6千萬元與人民幣405萬元，為何僅有6千萬
    元計利息，而人民幣405萬元部分卻不用利息，同一時間的
    借款，1筆要年息5.5%之利息，另1筆卻不用利息，被告上開
    所辯亦有違常情。
　⑺從本案案件發展過程可知，一開始檢察官僅針對6千萬元詢問
    被告，故被告先就6千萬元主張係向告訴人借款，又為了讓
    檢察官了解告訴人借款之理由，進而主張告訴人向其收取比
    蔣東濬更高之利息，以合理化告訴人借款之說詞；而當檢察
    官再詢問人民幣405萬元部分，因為上開款項是林紅琪所匯
    ，故被告又辯稱係林紅琪所借，待檢察官提起公訴後，被告
    又改口辯稱6千萬元、人民幣405萬元均是跟告訴人借貸云云
    ，是從被告上開辯詞可知，被告顯係隨著訴訟程序之進行和
    證據之顯現，一再變更其說法，若被告所言為真，當不致有
    此前後反覆不一之辯解。
　⑻證人蔣東濬於偵查時證稱：當時被告說有朋友有1塊土地在羅
    東，但因為是美國人，在臺灣沒有什麼薪水，沒有資金證明
    難以向銀行借款，所以詢問我能不能借款，我說好朋友沒有
    風險，所以沒有什麼問題，每個月利息百分之2，另外加稅
    金40%，借款1.2億元，1個月利息是30多萬，因為一次要開1
    年的支票，但告訴人沒有支票，就向被告借支票開給我，後
    面都有告訴人的背書等詞（偵卷第321、323頁），此部分核
    與證人即告訴人證述：在（108年）12月25或26日被告告訴
    我蔣東濬願意借款給我，才會約在12月29、30日蔣東濬家，
    到了該處，蔣東濬要我開支票，但我沒有支票，我姊姊（即
    林紅琪）公司有支票，可以開我姊姊的公司票，但當天才講
    所以沒有帶，因為我隔天要飛東京，加上被告當場說她有帶
    支票願意借給我，當時不會想到被告有其他目的，所以我就
    跟被告借支票等詞（偵卷第351、353頁）不謀而合，顯見告
    訴人向被告借票之原因，係因蔣東濬要求先開立1年之利息
    支票，但因為告訴人即將出國，一時無法向林紅琪借用支票
    ，才會向被告借票，是被告辯稱係因為告訴人同意借款6千
    萬元、人民幣405萬元，才會幫告訴人開立本金及利息之支
    票共計13紙予蔣東濬等詞，要無可信。
　⑼被告另主張其在本案之前，與告訴人、林紅琪等人早有資金
    往來，所以告訴人才會同意借款，並提出匯款單據（偵1582
    9卷第151至175頁）為憑，然上開匯款僅足以證明被告有匯
    款之情事，但匯款原因為何，是否如被告所述係給予資金上
    之協助，尚有未明，且此部分已為告訴人、林紅琪否認在案
    （本院易卷第143至149頁、偵卷第347頁）；縱認被告上開
    所言可採，亦僅足以證明被告與告訴人、林紅琪或其友人間
    有資金往來，但尚無從以雙方在106、107年間有資金往來，
    遽認本案之6千萬元、人民幣405萬元即屬借款，而為被告有
    利之認定。另被告於偵查時主張自109年1月9日至同年3月13
    日已陸續還款500萬元等詞（偵卷第129頁），此部分固有卷
    附告訴人合庫銀行帳戶存摺內頁明細（他卷第21、23頁）可
    佐，然從告訴人於蔣東濬匯款（109年1月3日）後1星期（同
    年月9日），即要求被告匯款100萬元，同年月21日、同年2
    月7日、同年月18日再各匯款100萬元，足徵告訴人當時甚缺
    資金，否則不會多次要被告匯款。又本件倘如被告所稱告訴
    人有先同意借款予被告，則告訴人在同意借款予被告之初，
    應知悉其斯時之資金缺口，當會預留部分資金供己周轉之用
    ，絕無可能將款項借給被告，反造成自己無資金可用，再要
    求被告匯錢予告訴人，這豈非多此一舉，且不合常情，更足
    證告訴人事前確未同意借款予被告，否則不會有上開情事發
    生。
　⑽基上，告訴人主張其未同意借款予被告一節，除有告訴人之
    指述外，亦有證人林紅琪之證述可佐；而被告所辯明顯不合
    常情，亦如上所述，是告訴人確實未同意借款予被告，堪以
    認定。　
　㈢有關事實一、㈢部分之借款備忘錄，應係被告自行盜蓋其保管
    告訴人印鑑章所為：
　⑴告訴人並未同意借款予被告，業如前所認定，是上開借款備
    忘錄所載借款6千萬元之內容核屬不實至明。又觀諸上開借
    款備忘錄（偵卷第249頁）上僅有告訴人與被告之印文，並
    無其他人之簽名，被告辯稱上開借款備忘錄係林紅琪要求伊
    簽立的，然此部分亦為林紅琪否認在案（偵卷第349、351頁
    ），借款備忘錄上又無林紅琪代理之簽名，被告上開所辯是
    否為真，令人質疑。
　⑵參以上開借款備忘錄內容可知，該借款備忘錄僅提及6千萬元
    ，並未提到人民幣405萬元部分，亦未提到被告主張告訴人
    向其收取利息5.5%，若該借款備忘錄是告訴人或林紅琪所提
    ，焉會就被告同時向告訴人借款人民幣405萬元以及利息等
    重要內容漏未記載，則上開借款備忘錄是否真實，要非無疑
    。
　⑶再觀諸借款備忘錄之日期記載為109年1月3日，當時林紅琪人
    在大陸地區，有卷附入出境資訊連結作業（偵卷第373頁，1
    09年1月8日才入境臺灣）可證；被告則在臺灣，亦有個別查
    詢報表（他卷第55頁）在卷可稽，是109年1月3日被告人在
    臺灣、林紅琪人在大陸地區，林紅琪即無可能與被告簽立上
    開借款備忘錄之可能，斯時告訴人之合庫銀行帳戶印鑑章係
    在被告保管之中，而上開借款備忘錄之印文與上開印鑑章相
    同，堪認上開借款備忘錄上告訴人之印文係被告自行盜蓋其
    保管告訴人印鑑章所為，堪認借款備忘錄係被告所自行偽造
    至明。　　
　㈣告訴人交付合庫銀行帳戶存摺、印鑑章、已簽名之取款憑條
    予被告之原因，業據證人即告訴人於偵查時證稱：在（108
    年）12月25或26日被告告訴我蔣東濬願意借款給我，才會約
    在12月29、30日蔣東濬家，到了該處，蔣東濬要我開支票，
    但我沒有支票，我姊姊（即林紅琪）公司有支票，可以開我
    姊姊的公司票，但當天才講所以沒有帶，因為我隔天要飛東
    京，加上被告當場說她有帶支票願意借給我，當時不會想到
    被告有其他目的，所以我就跟被告借支票，後來蔣東濬臨時
    說要做金流，因為我在109年1月1日要飛東京，被告說可以
    幫我處理，我就將銀行存款簿、印鑑章交給被告處理金流的
    事情，同時我也交付十來張的取款條，我是用美國帳號方式
    簽字，可以用印鑑章或簽字的方式擇一取款，但我先簽好了
    十來張取款條，以便到時被告可以提領做金流，我一開始先
    給了簽字的取款條，但被告有疑慮，因為她說有些銀行會要
    求本人在行員面前簽字，這種已經先簽好字的可能會被刁難
    ，所以就要我把印鑑章也交給她，我也交付了印鑑章給她等
    詞綦詳（偵卷第351、353頁）。被告明知上情，卻未經告訴
    人同意，擅自持告訴人交付之合庫銀行帳戶存摺、印鑑章、
    已簽名之取款憑條前往合庫銀行提領6千萬元匯入自己所有
    之合庫銀行帳戶內，復向林紅琪佯稱製作金流為由，致其陷
    於錯誤而轉帳，並盜蓋告訴人印鑑章，製作不實借款備忘錄
    ，被告主觀上有詐欺取財、偽造私文書之不法犯意，亦堪認
    定。
　㈤綜上，被告上開所辯均非可採，本案事證已明，被告上開犯
    行，洵堪認定。
三、論罪科刑及沒收：
  ㈠按刑法第210條之偽造文書罪，係以無製作權之人冒用他人名
    義製作該文書為構成要件之一，如行為人係基於有製作權人
    之授權而製作，固不能謂無製作權，惟若逾越該人授權之範
    圍而製作文書，關於逾越授權部分，即非有製作權，仍非不
    能成立偽造文書罪；又刑法第210條之偽造私文書罪，旨在
    處罰無製作權之人，不法製作他人之文書，若逾越授權範圍
    或以欺瞞之方法蓋用他人印章，用以製作違反本人意思之文
    書，仍屬盜用印章而偽造私文書（最高法院93年度台上字第
    1983號判決、89年度台上字第1085號判決意旨參照）。本案
    被告係受告訴人之託，持有告訴人所有合庫銀行帳戶存摺、
    印鑑章及已簽名之取款憑條，其目的在製作本案1億2千萬元
    之借款金流，業經認定如前，則其得持該帳戶存摺、印鑑章
    、取款憑條前往銀行領款範圍，自然僅限上開用途，除此以
    外之提領，均非屬告訴人授權或同意提領之範圍。是被告逾
    越上開授權，持告訴人合庫銀行帳戶存摺、盜用告訴人印章
    及已簽名之取款憑條提領告訴人所有之款項6千萬之行為，
    當屬偽造私文書至明。
　㈡核被告就事實一、㈠所為，係犯刑法第216條、第210條之行使
    偽造私文書罪及同法第339條第1項之詐欺取財罪；事實一、
    ㈡部分則係犯刑法第第339條第1項之詐欺取財罪；事實一、㈢
    部分，則係犯第216條、第210條之行使偽造私文書罪。
　㈢公訴意旨就事實一、㈠部分，雖認被告盜領告訴人合庫銀行帳
    戶內存款係涉犯刑法第335條第1項之侵占罪嫌。惟刑法上之
    侵占罪，係以侵占自己持有他人之物為要件，所謂他人之物
    ，乃指有形之動產、不動產而言，並不包括無形之權利在內
    ，單純之權利不得為侵占之客體（最高法院71年台上字第23
    04號判決先例意旨參照）；又刑法上之持有，重在對物之事
    實上支配關係，而存戶與金融機構間在民法上係屬消費寄託
    關係，依民法第602條第1項準用第474條規定，存戶將現金
    款項存入其在金融機構內所申設之帳戶後，該現金款項之所
    有權即因而移轉於金融機構，並與金融機構內其他現金資產
    混同，存戶對金融機構僅係取得與其存入金額同等款項之返
    還請求權，故存戶對於其帳戶內之款項並不具有事實上之持
    有支配關係，帳戶內之款項係由金融機構具有事實上之持有
    支配關係。從而，本案被告僅受託保管林均煜合庫銀行帳戶
    存摺及印鑑章，對於帳戶內之現金款項在領得之前，不具有
    事實上之持有支配關係，難認其領取帳戶內款項供己花用之
    行為已該當侵占罪之客觀構成要件，公訴意旨認被告所為係
    犯侵占罪，自有未合，惟因基本社會事實同一，復經本院於
    準備及審理程序時，均告知被告、辯護人另涉犯上開法條（
    本院易卷第139、165、215、231頁），被告、辯護人亦就上
    開法條進行辯論，顯無礙被告之防禦權，爰依法變更起訴法
    條。
　㈣被告就事實一、㈠及㈢部分，其盜蓋林均煜印章於取款憑條、
    借款備忘錄上之行為，均為偽造私文書之階段行為；又其偽
    造私文書後持以行使，偽造之低度行為為行使之高度行為所
    吸收，均不另論罪。　
　㈤被告以偽造取款憑條詐得林均煜合庫銀行帳戶內款項6千萬元
    ；復於同日以製造金流之不實訊息詐騙林紅琪，詐得林均煜
    所有之人民幣405萬元，及趁保管林均煜印章之期間，製作
    不實之借款備忘錄等犯行，依被告之整體犯罪計畫觀之，其
    目的均在詐得林均煜上開款項及掩飾上開犯行所為之數行為
    ，均係源於同一偽造私文書、詐取財物之犯罪動機，各行為
    之獨立性極為薄弱，於刑法評價上，應視為數個舉動之接續
    實行，較為合理，爰論以接續犯之包括一罪。被告以行使偽
    造私文書之方式，實行詐欺取財行為，該等行為間雖在自然
    意義上並非完全一致，然均係基於不法取得他人存款之單一
    犯罪目的，行為間有局部同一性及事理上不可分割之關聯性
    ，依一般社會通念，認應評價為一罪方符合刑罰公平原則，
    如予分論併罰，反有過度處罰之虞，與人民法律感情亦有未
    合，自應適度擴張一行為之概念，認被告所犯行使偽造私文
    書及詐欺取財等2罪，為一行為觸犯數罪名之想像競合犯，
    應依刑法第55條規定，從一重論以行使偽造私文書罪。臺灣
    士林地方檢察署110年度偵字第17188號移送併辦部分，與事
    實一、㈠部分有想像競合裁判上一罪之關係，本院自應並予
    以審理，附此陳明。公訴意旨認事實一、㈠、㈡部分應分論併
    罰等詞，亦有未洽。　　
　㈥爰審酌被告明知告訴人交付合庫銀行存摺、印鑑章、已簽名
    之取款憑條係供其製作借款金流之用，竟僅因己身有資金需
    求，逾越上開授權而以偽造私文書之方式詐取告訴人存摺內
    之款項；復向林紅琪佯以製造借款金流，致其陷於錯誤，將
    告訴人匯入其帳戶內之款項轉匯至被告指定之帳戶內，使告
    訴人蒙受鉅額之金錢損失，另偽造不實之借款備忘錄持向偵
    查檢察官行使，企圖掩飾上開犯行，所為實應予以嚴懲，兼
    衡其犯罪動機、目的、手段、所詐取金額高達6千萬、人民
    幣405萬元，被告於本院審理時自述商專畢業之智識程度，
    目前無業，之前係開公司，從事成衣加工以及進出口，月收
    入約幾十萬元，離婚，家裡有2名兒子，均已成年之家庭經
    濟與生活狀況（本院易卷第246、247頁），暨犯後未能坦然
    面對之態度，且迄今未完全賠償告訴人所受損失，或取得告
    訴人諒解等一切情狀，量處如主文所示之刑，以示懲儆。
  ㈦沒收部分：
  ⑴被告於事實一、㈢所偽造之借款備忘錄，業經偵查檢察官當庭
    予以扣案，有偵訊筆錄（偵卷第241頁）在卷可證，核屬被
    告供本案犯罪所用之工具，應依刑法第38條第2項之規定宣
    告沒收。
　⑵被告擅自盜領告訴人合庫銀行帳戶存款6千萬元、詐得人民幣
    405萬元，已如前述，皆屬犯罪所得，並未扣案，被告雖稱
    已返還告訴人550萬元（本院易卷第59頁），除500萬元係被
    告以匯款方式匯予告訴人，有卷存告訴人合庫銀行帳戶存摺
    內頁明細（他卷第21、23頁）可佐外，剩餘30萬元則未見被
    告舉證以實其說，另20萬元則係匯給林紅琪，此部分應屬被
    告與林紅琪間之債權債務關係，與告訴人無涉。再者，本案
    告訴人並未同意借款予被告，是被告上開匯款並非清償債務
    ，而是因為其告知告訴人蔣東濬尚未匯款，告訴人因此向被
    告借款，是縱認被告對於告訴人有此部分債權存在，然因本
    案被告係不法侵害告訴人之財產權，依民法第339條之規定
    ，被告不得主張抵銷，是被告仍有6千萬元、人民幣405萬元
    未還，應依刑法第38條之1第1項前段、第3項規定諭知沒收
    ，並於全部或一部不能沒收或不宜執行沒收時，追徵其價額
    。
　⑶至被告於事實一、㈠部分所偽造之取款憑條1紙，雖屬供犯罪
    所用之物，然經其行使而交付合作金庫銀行大同分行承辦人
    員收執，已非被告所有之物，揆諸上開說明，毋庸宣告沒收
    ；又上開取款憑條上告訴人之印文，核屬盜用之情形，並非
    偽造印章之印文，亦無從依刑法第219條規定宣告沒收，附
    此陳明。　
據上論斷，應依刑事訴訟法第299條第1項前段、第300條，判決
如主文。
本案經檢察官王碧霞提起公訴、檢察官黃睦涵移送併辦，檢察官
林嘉宏到庭執行職務。
中　　華　　民　　國　　111 　年　　7　　 月　　27　　日
                  刑事第三庭　審判長法  官  蕭文學
　　　　　　　　　                  法  官  李東益
　　　　　　　　　                  法  官  林正忠
以上正本證明與原本無異。
如不服本判決應於收受判決後20日內向本院提出上訴書狀，並應
敘述具體理由。其未敘述上訴理由者，應於上訴期間屆滿後20日
內向本院補提理由書（均須按他造當事人之人數附繕本）「切勿
逕送上級法院」。
因疫情而遲誤不變期間，得向法院聲請回復原狀。
                                    書記官  張佩旻
中　　華　　民　　國　　111 　年　　8 　　月　　2 　　日
附錄本案論罪科刑法條：
刑法第210條
偽造、變造私文書，足以生損害於公眾或他人者，處5年以下有
期徒刑。

刑法第216條
行使第210條至第215條之文書者，依偽造、變造文書或登載不實
事項或使登載不實事項之規定處斷。

刑法第339條
意圖為自己或第三人不法之所有，以詐術使人將本人或第三人之
物交付者，處5年以下有期徒刑、拘役或科或併科50萬元以下罰
金。
以前項方法得財產上不法之利益或使第三人得之者，亦同。
前二項之未遂犯罰之。

附表：元/人民幣
編號 被害人 詐騙時間及手法 匯款時間 匯款金額 匯入銀行帳戶  1 林均煜 被告於109年1月3日12時18分許起陸續以「WE CHAT」與林紅琪聯繫，向其佯稱蔣東濬借給林均煜匯至其帳戶內之款項需要做金流，要把錢匯至指定帳戶云云，致林紅琪陷於錯誤而依被告指示轉帳。 109年1月3日12時24分許 279,697元 建設銀行（戶名：林棟治，帳號不詳）  2   同日12時26分許 50萬元 建設銀行（戶名：周賀生，帳號：0000000000000000000號）  3   同日12時29分許 15萬元 農業銀行（戶名：蘇奇全，帳號：0000000000000000000號）  4   同日12時35分許 270,303元 農業銀行（戶名：管鮮花，帳號：0000000000000000000號）  5   同日12時38分許 30萬元 建設銀行（戶名：鄭軍明，帳號：0000000000000000000號）  6   同年月4日15時10分許 20萬元 農業銀行（戶名：施瑞琳，帳號：0000000000000000000號）  7   同日15時11分許 10萬元 農業銀行（戶名：曲小麗，帳號：0000000000000000000號）  8   同日15時12分許 176,079元 農業銀行（戶名：蘇奇全，帳號：0000000000000000000號）  9   同日15時15分許 123,921元 工商銀行（戶名：黃秀麗，帳號：0000000000000000000號）  10   同年月6日14時29分許 69萬7千元 交通銀行（戶名：闕敏樺，帳號：0000000000000000000號）  11   同日14時30分許 35萬3千元 光大銀行（戶名：鄭春雷，帳號：000000000000000號）  12   同日14時32分許 25萬元 建設銀行（戶名：楊洪斌，帳號：0000000000000000000號）  13   同年月7日10時47分許 363,831元 農業銀行（戶名：管鮮花，帳號：0000000000000000000號）  14   同日10時48分許 186,169元 工商銀行（戶名：黃秀麗，帳號：0000000000000000000號）  15   同日10時49分許 10萬元 農業銀行（戶名：曾子彥，帳號：0000000000000000000號）                                        以上合計：405萬元